ACORDAO-COMPLETO-2448035

ACÓRDÃO 7362/2021 ATA 14/2021 - SEGUNDA CÂMARA

VISTOS, relatados e discutidos estes autos de Tomada de Contas Especial instaurada pelo Fundo Nacional de Desenvolvimento da Educação (FNDE) , em desfavor de Raimundo Nonato de Lima Braga e Raimundo Faro Bitencourt, em razão da omissão no dever de prestar contas do Convênio 656957/2009, firmado com o Município de Magalhães Barata - PA, cujo objeto era a "construção de escola (s) , em atendimento ao plano de ações articuladas - PAR, no âmbito do plano de metas compromisso todos pela educação"; 
ACORDAM os Ministros do Tribunal de Contas da União, reunidos em Sessão de 2ª Câmara, diante das razões expostas pelo Relator, com fundamento nos arts. 1º, inciso I; 12, § 3º; 16, inciso III, alíneas "b" e "c"; 19; 23, inciso III; 28, inciso II; e 57 da Lei 8.443/92, c/c os arts. 209, 210 e 214, inciso III, alínea "a"; e 267 do Regimento Interno do Tribunal, em:
9.1. excluir a responsabilidade do Sr. Raimundo Faro Bitencourt nessa Tomada de Contas Especial;
9.2. considerar revel o Sr. Raimundo Nonato de Lima Braga, com fundamento no § 3º, art. 12, Lei 8.443/1992;
9.3. julgar irregulares as contas do Sr. Raimundo Nonato de Lima Braga, condenando-o ao pagamento das importâncias abaixo especificadas, fixando-lhe o prazo de 15 (quinze) dias, a contar da notificação, para que comprove, perante o Tribunal (art. 214, inciso III, alínea "a", do Regimento Interno) , o recolhimento das referidas quantias aos cofres do Fundo Nacional de Desenvolvimento da Educação - FNDE, atualizadas monetariamente e acrescidas dos juros de mora, calculados a contar das datas indicadas até o dia do efetivo recolhimento do débito, na forma prevista na legislação em vigor:
	Data de ocorrência
	Valor histórico (R$) 

	3/2/2010
	424.957,50

	5/11/2012
	212.478,75

	9/11/2012
	212.478,75

9.4. aplicar ao Sr. Raimundo Nonato de Lima Braga a multa prevista no art. 57 da Lei 8.443/1992, no valor de R$ 150.000,00 (cento e cinquenta mil reais) , fixando-lhe o prazo de 15 (quinze) dias, a contar da notificação, para que comprove, perante o Tribunal, o recolhimento da dívida ao Tesouro Nacional, atualizada monetariamente a contar da data deste Acórdão até o dia o efetivo recolhimento, caso não seja paga no prazo ora fixado, na forma da legislação em vigor;
9.5. autorizar, desde logo, nos termos dos arts. 26 e 28, inciso II, da Lei 8.443/1992:
9.5.1. o pagamento das dívidas em até 36 (trinta e seis) parcelas mensais e consecutivas, se solicitado pelo responsável, fixando-se o vencimento da primeira em 15 (quinze) dias, a contar do recebimento da notificação, e o das demais a cada 30 (trinta) dias, devendo incidir sobre cada uma delas os encargos legais devidos, na forma prevista na legislação em vigor, sem prejuízo ao vencimento antecipado do saldo devedor em caso de não comprovação do recolhimento de qualquer parcela, conforme prevê o art. 217, § 2º, do Regimento Interno deste Tribunal;
9.5.2. a cobrança judicial das dívidas, caso não atendida a notificação;
9.6. dar ciência desta deliberação ao responsável e ao Procurador-Chefe da Procuradoria da República no Estado do Pará, para as providências que entender cabíveis.

Tomada de Contas Especial instaurada pelo(a) Fundo Nacional de Desenvolvimento da Educação em razão de Omissão no dever de prestar contas, Convênio 656957/2009, firmado com o/a FUNDO NACIONAL DE DESENVOLVIMENTO DA EDUCACAO, Siafi/Siconv 655411, função EDUCACAO, que teve como objeto O OBJETO DESTE CONVENIO E CONSTRUCAO DE ESCOLA(S), EM ATENDIMENTO AO PLANO DE ACOES ARTICULADAS - PAR, NO .MBITO DO OLANO DE METAS COMPROMISSO TODOS PELA EDUCACAO. (nº da TCE no sistema: 402/2018).

Segunda Câmara

Município de Magalhães Barata - PA.

3. Interessados/Responsáveis:
3.1. Interessado: Fundo Nacional de Desenvolvimento da Educação (00.378.257/0001-81).
3.2. Responsáveis: Gerson Miranda Lopes (XXX.712.422-XX); Raimundo Faro Bitencourt (XXX.315.792-XX); Raimundo Nonato de Lima Braga (XXX.176.212-XX).

13.1. Ministros presentes: Bruno Dantas (Presidente), Augusto Nardes, Aroldo Cedraz (Relator) e Raimundo Carreiro.
13.2. Ministros-Substitutos presentes: Marcos Bemquerer Costa e André Luís de Carvalho.

AROLDO CEDRAZ

Adoto como Relatório e transcrevo a seguir a instrução de peça 57, que contou com a anuência do corpo diretivo da SecexTCE (peças 58 e 59) , bem como do Ministério Público junto ao Tribunal (peça 60) :
INTRODUÇÃO
Trata-se de tomada de contas especial instaurada pelo Fundo Nacional de Desenvolvimento da Educação, em desfavor de Raimundo Nonato de Lima Braga e Raimundo Faro Bitencourt, em razão da omissão no dever de prestar contas do Convênio 656957/2009, registro Siafi 655411 (peças 16-19) , firmado entre o FNDE e o Município de Magalhães Barata - PA, que tinha por objeto a "CONSTRUCAO DE ESCOLA (S) , EM ATENDIMENTO AO PLANO DE ACOES ARTICULADAS - PAR, NO AMBITO DO PLANO DE METAS COMPROMISSO TODOS PELA EDUCACAO."
HISTÓRICO
Em 28/9/2017, com fundamento na IN/TCU 71/2012, alterada pela IN/TCU 76/2016 e DN/TCU 155/2016, o dirigente do Fundo Nacional de Desenvolvimento da Educação autorizou a instauração da tomada de contas especial (peça 22) . O processo foi registrado no sistema e-TCE com o número 402/2018.
O Convênio 656957/2009, registro Siafi 655411, foi firmado no valor de R$ 858.500,00, sendo R$ 849.915,00 à conta do FNDE e R$ 8.585,00 a contrapartida do município. O ajuste teve vigência de 30/12/2009 a 16/3/2013, com prazo para apresentação da prestação de contas em até 60 dias após a vigência. Os repasses efetivos da União totalizaram R$ 849.915,00 (peça 3) .
	O fundamento para a instauração da TCE, conforme consignado na matriz de responsabilização elaborada pelo tomador de contas à peça 27, foi a constatação da omissão no dever de prestar contas.
Os responsáveis arrolados na fase interna foram devidamente comunicados às peças 23-24 e, diante da ausência de justificativas suficientes para elidir as irregularidades e da não devolução dos recursos, instaurou-se a tomada de contas especial.
	No relatório de TCE (peça 31) , o tomador de contas concluiu que o prejuízo importava no valor original total de R$ 849.915,00, imputando responsabilidade a Raimundo Nonato de Lima Braga, Prefeito Municipal no período de 1/1/2009 a 31/12/2012, na condição de gestor dos recursos, Raimundo Faro Bitencourt, Prefeito Municipal no período de 1/1/2013 a 31/12/2016, na condição de Prefeito sucessor, e Gerson Miranda Lopes, Prefeito municipal de 1/1/2017 até 31/12/2020 (gestão atual) .
		Em 3/4/2019, a Controladoria-Geral da União emitiu o relatório de auditoria (peça 32) , em concordância com o relatório do tomador de contas. O certificado de auditoria e o parecer do dirigente do órgão de controle interno concluíram pela irregularidade das contas (peças 33 e 34) .
	Em 26/4/2019, o Ministro responsável pela área atestou haver tomado conhecimento das conclusões contidas no relatório e certificado de auditoria, bem como do parecer conclusivo do dirigente do órgão de controle interno manifestando-se pela irregularidade das contas, determinando o encaminhamento do processo ao Tribunal de Contas da União (peça 35) .
Na instrução inicial (peça 37) , analisando-se os documentos nos autos, concluiu-se que, apesar de o tomador de contas ter incluído Gerson Miranda Lopes como corresponsável, sua responsabilidade deveria ser excluída, uma vez que não há evidências de que tenha tido participado das irregularidades.
	Constatou-se na TCE que não houve o transcurso de mais de dez anos desde o fato gerador sem que tenha havido a notificação dos responsáveis pela autoridade administrativa federal competente (art. 6º, inciso II, c/c art. 19 da IN/TCU 71/2012, modificada pela IN/TCU 76/2016) , uma vez que o fato gerador da irregularidade sancionada ocorreu em 16/5/2013, e os responsáveis foram notificados sobre as irregularidades pela autoridade administrativa competente conforme abaixo:
0. Raimundo Nonato de Lima Braga, conforme peça 23, p. 7-8.
0. Raimundo Faro Bitencourt, conforme peça 23, p. 1-2.
	Verificou-se, ainda, que o valor atualizado do débito apurado (sem juros) em 1/1/2017 era de R$ 1.238.914,05, portanto superior ao limite mínimo de R$ 100.000,00, na forma estabelecida conforme os arts. 6º, inciso I, e 19 da IN/TCU 71/2012, modificada pela IN/TCU 76/2016.
Foram encontrados débitos imputáveis aos responsáveis em outros processos em tramitação no Tribunal, conforme a seguir:
	Responsável
	Processos

	Raimundo Nonato de Lima Braga
	Processo 028.964/2018-7 (CBEX, ENCERRADO) , Processo 004.154/2018-5 (CBEX, ENCERRADO) , Processo 004.153/2018-9 (CBEX, ENCERRADO) , Processo 014.218/2016-0 (TCE, ENCERRADO) , Processo 008.544/2016-6 (TCE, ENCERRADO) e Processo 003.365/2016-6 (TCE, ABERTO) 

	Raimundo Faro Bitencourt
	Processo 003.365/2016-6 (TCE, ABERTO) 

Neste caso, propôs-se a realização de citação e audiência para as irregularidades nos moldes adiante:
0.2. Irregularidade 1: não comprovação da boa e regular aplicação dos recursos federais repassados ao Município de Magalhães Barata - PA, em face da omissão no dever de prestar contas dos valores transferidos, no âmbito do Convênio 656957/2009 (Siafi 655411) .
0.2.1. Evidências da irregularidade: Instrumento que formalizou a transferência/parceria e respectivos termos aditivos (peça 16) , Instrumento que formalizou a transferência/parceria e respectivos termos aditivos (peça 18) , Instrumento que formalizou a transferência/parceria e respectivos termos aditivos (peça 19) e Instrumento que formalizou a transferência/parceria e respectivos termos aditivos (peça 17) .
0.2.2. Normas infringidas: art. 37, caput, c/c o art. 70, parágrafo único, da Constituição da República Federativa do Brasil; art. 93, do Decreto-lei 200/1967; art. 66, do Decreto 93.872/1986;  Cláusulas Segunda, item II, alínea "aa" e Cláusula Décima Sétima do Termo de Convênio.
0.2.3. Responsável: Raimundo Nonato de Lima Braga.
0.2.4. Débitos relacionados ao responsável Raimundo Nonato de Lima Braga (CPF: XXX.176.212-XX) :
	Data de ocorrência
	Valor histórico (R$) 

	3/2/2010
	424.957,50

	5/11/2012
	212.478,75

	9/11/2012
	212.478,75

0.2.5. 		Cofre credor: Fundo Nacional de Desenvolvimento da Educação.
0.2.6. Conduta: não comprovar a boa e regular aplicação dos recursos do convenio 656957/2009.
0.2.7. Nexo de causalidade: a não comprovação da boa e regular aplicação dos recursos implica na presunção de dano ao erário.
0.2.8. Culpabilidade: não há excludentes de ilicitude, de culpabilidade e de punibilidade; é razoável supor que o responsável tinha consciência da ilicitude de sua conduta; era exigível conduta diversa da praticada.
0.2.9. Fundamentação para o encaminhamento:
0.2.9.1. Como restou caracterizada a omissão no dever de prestar contas, também se verificou a não comprovação da boa e regular aplicação dos recursos objeto deste processo.
0.2.9.2. Nesse diapasão, cabe ressaltar que é pacífica a jurisprudência deste Tribunal no sentido de que compete ao gestor o ônus de provar a aplicação regular dos recursos que lhe foram confiados (Acórdão 974/2018-TCU-Plenário (Relator: Bruno Dantas) , 511/2018 - Plenário (Relator: Aroldo Cedraz) , 3875/2018 -Primeira Câmara (Relator: Vital Do Rêgo) , 1983/2018  - Primeira Câmara (Relator: Bruno Dantas) , 1294/2018 - Primeira Câmara (Relator: Bruno Dantas) , 3200/2018 - Segunda Câmara (Relator: Aroldo Cedraz) , 2512/2018 - Segunda Câmara (Relator: Aroldo Cedraz) , 2384/2018 - Segunda Câmara (Relator: José Múcio Monteiro) , 2014/2018 - Segunda Câmara (Relator: Aroldo Cedraz) , 901/2018 - Segunda Câmara (Relator: José Múcio Monteiro) , entre outros) .
0.2.10. Encaminhamento: citação.
0.3. Irregularidade 2: não cumprimento do prazo originalmente estipulado para prestação de contas do Convênio 656957/2009 (Siafi 655411) .
0.3.1. 	Evidências da irregularidade: Instrumento que formalizou a transferência/parceria e respectivos termos aditivos (peça 16) , Instrumento que formalizou a transferência/parceria e respectivos termos aditivos (peça 18) , Instrumento que formalizou a transferência/parceria e respectivos termos aditivos (peça 19) e Instrumento que formalizou a transferência/parceria e respectivos termos aditivos (peça 17) .
0.3.2. 	Normas infringidas: art. 37, caput, c/c o art. 70, parágrafo único, da Constituição da República Federativa do Brasil; art. 93, do Decreto-lei 200/1967; art. 66, do Decreto 93.872/1986; Décima Sétima do Termo de Convênio.
0.3.3. 		Responsável: Raimundo Faro Bitencourt.
0.3.3.1. Conduta: descumprir o prazo originalmente estipulado para prestação de contas dos recursos federais recebidos à conta do 656957/2009, o qual se encerrou em 15/5/2013.
0.3.3.2. Nexo de causalidade: a conduta descrita impediu o estabelecimento do nexo causal entre as possíveis despesas efetuadas com os recursos recebidos, no âmbito do convênio 656957/2009.
0.3.3.3. Culpabilidade: não há excludentes de ilicitude, de culpabilidade e de punibilidade; é razoável supor que o responsável tinha consciência da ilicitude de sua conduta; era exigível conduta diversa da praticada, qual seja, desincumbir-se do seu dever por meio da apresentação da prestação de contas no prazo e forma devidos.
0.3.4. 	Fundamentação para o encaminhamento:
0.3.4.1. A omissão no dever de prestar contas no prazo devido configura grave infração à norma legal, nos termos do art. 8º da Lei 8.443/1992, bem como do art. 84 do Decreto-Lei 200/1967. Aliás, a inobservância do dever formal de prestar contas atenta contra o art. 70, parágrafo único, da Constituição Federal.
0.3.4.2. Assim, cabe ao gestor cujo mandato coincidir com o vencimento do prazo para tal mister, ainda que não seja o responsável pela gestão dos recursos públicos, desincumbir-se desse dever jurídico apresentando formalmente toda a documentação exigida pela legislação a título de prestação de contas, em conformidade com o princípio da continuidade administrativa. Na impossibilidade de fazê-lo, deverá adotar as medidas legais para o resguardo do patrimônio público, conforme a Súmula-TCU 230.
0.3.4.3. Deixar de prestar contas quando se está obrigado a fazê-lo, no prazo e forma estabelecidos pela legislação, constitui irregularidade grave, nos termos da lei e da jurisprudência do TCU (Acórdão 6897/2018-TCU-Segunda Câmara, Relator: Aroldo Cedraz; Acórdão 6730/2018-TCU-Primeira Câmara, Relator: Benjamin Zymler; Acórdão 2628/2004-TCU-Primeira Câmara, Relator: Augusto Sherman; Acórdão 5770/2009-TCU-Primeira Câmara, Relator: Walton Alencar Rodrigues) .
0.3.5. Encaminhamento: audiência.
Em cumprimento ao pronunciamento da Unidade Técnica à peça 39, foi efetuada a citação do responsável Raimundo Nonato de Lima Braga, conforme a seguir:
	Comunicação: Ofício 4306/2019-TCU/Secex-TCE (peça 42) 
Data da Expedição: 18/6/2019
Data da Ciência: 11/7/2019 (peça 44) 
Nome do recebedor: Eniziete Costa
Observação: Ofício enviado para o endereço do responsável, conforme pesquisa na base de sistemas corporativos do TCU (peça 40) .
Fim do prazo para a defesa: 26/7/2019
	
A audiência do responsável Raimundo Faro Bitencourt também foi promovida pela Unidade Técnica, conforme abaixo:
	Comunicação: OFÍCIO 12812/2019-TCU/Seproc (peça 48) 
Data da Expedição: 26/11/2019
Data da Ciência: 16/12/2019 (peça 52) 
Nome do recebedor: Marcos Viana
Observação: E-mail enviado para o responsável e confirmação de endereço pesquisado pelo TCU (peça 47) .
Fim do prazo para a defesa: 31/12/2019
	
Transcorrido o prazo regimental, o responsável Raimundo Nonato de Lima Braga permaneceu silente, devendo ser considerado revel, nos termos do art. 12, § 3º, da Lei 8.443/1992. Quanto ao responsável Raimundo Faro Bitencourt, verifica-se que apresentou razões de justificativa (peça 53) , as quais serão analisadas na seção "Exame Técnico".
Conforme Despacho de Conclusão das Comunicações Processuais (peça 54) , as providências inerentes às comunicações processuais foram concluídas.
EXAME TÉCNICO			
Da defesa do responsável Raimundo Faro Bitencourt, Prefeito Municipal de Magalhães Barata/PA (gestão 2013-2016) 
Argumento 1 (peça 53, p.3) : 
0.4. Destaca a parte que assumiu a chefia do Poder Executivo no exercício de 2013, e, ao tomar posse, não houve a devida transição de governo, motivo pelo qual não tomou conhecimento do convênio. Salienta que o objeto foi integralmente cumprido na gestão do Prefeito antecessor, bem como os repasses foram todos realizados naquele mandato, estando a escola construída e em pleno funcionamento desde o exercício de 2013 até os dias atuais, consoante fotos em anexo.
0.5. Ressalta que o convênio foi devidamente executado, tendo o município cumprido todas as formalidades e exigências, sendo inconteste e indubitável que atingiu a sua finalidade, norteado pelos princípios que regem a Administração Pública, garantindo-se a execução física, financeira e operacional, e a destinação dos recursos públicos. Para tanto, junta aos autos documentos da prestação de contas (peça 53, p. 7-87) .
Análise do argumento 1
Cumpre esclarecer que o Prefeito Raimundo Faro Bitencourt está sendo responsabilizado nesta TCE não pela execução do convênio, mas pelo não cumprimento do prazo estipulado para prestação de contas, sendo o Sr. Raimundo Nonato de Lima Braga (gestão 2009-2012) , Prefeito antecessor, o responsável pela gestão dos recursos, eis que as Ordens Bancárias foram creditadas em seu mandato (2010 a 2012) .
O convênio 656957/2009, registro Siafi 655411 (peças 16-19) , vigeu, com alterações por 5 (cinco) termos aditivos, de 30/12/2009 a 16/3/2013, e tinha como prazo máximo de prestação de contas, inicialmente, 60 dias após o prazo final de sua vigência. De acordo com as informações do tomador de contas à peça 31, p. 3, a prestação de contas, originalmente marcada para o dia 15/5/2013, foi estendida até o dia 11/2/2017, na gestão de outro Prefeito, Sr. Gerson Miranda Lopes (gestão 2017-2020) .
Se bem observado, o Sr. Raimundo Faro Bitencourt não prestou as contas do convênio ainda na fase interna da TCE, conforme peças 23 e 24, alertando o Fundo, por diversas vezes, sobre a necessidade de preenchimento de dados no sistema SIGPC. Ocorre, no entanto, que, sendo o prazo de apresentação das contas estendido para o dia 11/2/2017, a responsabilidade pelo dever constitucional seria do novo Prefeito, Sr. Gerson Miranda Lopes (gestão 2017-2020) .
Todavia, em que pese se verificar o descumprimento do prazo de prestação de contas por um novo gestor, tece-se consideração que o mesmo não deve ser responsabilizado nesta fase processual, considerando o envio intempestivo dos documentos de prestação de contas pelo Sr. Raimundo Faro Bitencourt. Deste modo, cumpre também excluir o nome do Sr. Raimundo Faro Bitencourt da demanda, eis que não era, efetivamente, o responsável pela prestação de contas.
Por último, cabe ressaltar que o envio, ainda que intempestivo, da prestação de contas pelo Sr. Raimundo Faro Bitencourt, termina por afastar a responsabilidade do Sr. Gerson Miranda Lopes, atual Prefeito Municipal, eis que o mesmo sequer foi ouvido em audiência nestes autos, e, consoante jurisprudência pacífica deste Tribunal, a irregularidade consistente na omissão da prestação de contas só teria restado caracterizada após o seu regular chamamento ao processo mediante uma audiência, o que, como não ocorreu, caracteriza o não cumprimento do prazo para prestar contas como mera intempestividade e não como omissão irregular. Dessa forma, já não caberia, nesta etapa processual o chamamento do atual prefeito para apresentar as suas razões de justificativa, pois isso não produziria nenhum resultado processual concreto.
Argumento 2 (peça 53, p. 3-5) :
0.6. Expõe a parte que a Constituição Federal em seu artigo 50, inciso LIV, é clara ao dispor que ninguém será privado da liberdade ou de seus bens sem o devido processo legal. Menciona os princípios da razoabilidade, da proporcionalidade e do formalismo moderado, com entendimentos da doutrina, que devem nortear a atuação do administrador, dos servidores e do próprio julgador, coibindo decisões estanques, pautadas em critérios estritamente legalistas.
0.7. Neste sentido, deve-se considerar os princípios, visto que o objeto do convênio foi devidamente cumprido e houve o bom e regular emprego dos recursos públicos. Cita o princípio do formalismo moderado, alegando que o não cumprimento do prazo para prestação de contas representa mero erro formal. Apenas houve uma falha na confecção do procedimento interno da Prefeitura Municipal de Magalhães Barata - PA.
Análise do argumento 2:
0.8. A constatação de adiamento da prestação de contas para 11/2/2017 desnatura a falha apurada na audiência, em torno do descumprimento do prazo, e, consoante análise efetuada, deve ser excluída a responsabilidade do ex-gestor Raimundo Faro Bitencourt na demanda, eis que a responsabilidade pelo dever constitucional seria do novo Prefeito Gerson Miranda Lopes (gestão 2017-2020) .
Argumento 3 (peça 53, p. 5) :
0.9. Deve-se levar em consideração que, para configurar a responsabilidade dos agentes políticos, torna-se indispensável que tenham agido imbuídos de má-fé, dolo ou culpa e, além disso, causado dano à Administração, o que não ocorreu no caso em questão, tendo o ordenador conduta proba, não havendo malversação, desvio, perda, má aplicação de recursos, desvio de finalidade ou algum outro ato que sugira ilegalidade, ilegitimidade ou ato antieconômico por parte do defendente.
0.10. Ante ao exposto, considerando que não se utilizou da má-fé e da malversação dos recursos públicos, roga que se interprete a questão à luz dos princípios da finalidade, economicidade, legalidade, eficiência, proporcionalidade e racionalidade, para entender pela regularidade da prestação de contas, bem como pelo afastamento de qualquer tipo de penalidade imposta, ou alternativamente, sejam julgadas as contas regulares com ressalvas.
Análise do argumento 3:
0.11. Embora a tônica da responsabilização do ex-gestor tenha sido o descumprimento do prazo de prestação de contas, consta que a falta não se operou em seu mandato, eis que a prestação de contas poderia ocorrer até 11/2/2017, na gestão do novo Prefeito, Sr. Gerson Miranda Lopes (gestão 2017-2020) . Neste caso, cumpre retirar a responsabilidade do Sr. Raimundo Faro Bitencourt da demanda.
Da validade das citações efetuadas pelo TCU
	Preliminarmente, cumpre tecer breves considerações sobre a forma como são realizadas as comunicações processuais no TCU. A esse respeito, destacam-se o art. 179, do Regimento Interno do TCU (Resolução 155, de 4/12/2002) e o art. 4º, inciso III, § 1º, da Resolução TCU 170, de 30 de junho de 2004, in verbis:
Art. 179. A citação, a audiência ou a notificação, bem como a comunicação de diligência, farse-ão:
I - Mediante ciência da parte, efetivada por servidor designado, por meio eletrônico, fac-símile, telegrama ou qualquer outra forma, desde que fique confirmada inequivocamente a entrega da comunicação ao destinatário;
II - Mediante carta registrada, com aviso de recebimento que comprove a entrega no endereço do destinatário;
III - por edital publicado no Diário Oficial da União, quando o seu destinatário não for localizado.
 (...) 
Art. 3º As comunicações serão dirigidas ao responsável, ou ao interessado, ou ao dirigente de órgão ou entidade, ou ao representante legal ou ao procurador constituído nos autos, com poderes expressos no mandato para esse fim, por meio de:
I - Correio eletrônico, fac-símile ou telegrama;
II - Servidor designado;
III - carta registrada, com aviso de recebimento;
IV - Edital publicado no Diário Oficial da União, quando o seu destinatário não for localizado, nas hipóteses em que seja necessário o exercício de defesa.
Art. 4º. Consideram-se entregues as comunicações:
I - Efetivadas conforme disposto nos incisos I e II do artigo anterior, mediante confirmação da ciência do destinatário;
II - Realizadas na forma prevista no inciso III do artigo anterior, com o retorno do aviso de recebimento, entregue comprovadamente no endereço do destinatário;
III - na data de publicação do edital no Diário Oficial da União, quando realizadas na forma prevista no inciso IV do artigo anterior.
§ 1º O endereço do destinatário deverá ser previamente confirmado mediante consulta aos sistemas disponíveis ao Tribunal ou a outros meios de informação, a qual deverá ser juntada ao respectivo processo.
 (...) 
	Bem se vê, portanto, que a validade da citação via postal não depende de que o aviso de recebimento seja assinado pelo próprio destinatário da comunicação, o que dispensa, no caso em tela, a entrega do AR em "mãos próprias". A exigência da norma é no sentido de o Tribunal verificar se a correspondência foi entregue no endereço correto, residindo aqui a necessidade de certeza inequívoca.
	Não é outra a orientação da jurisprudência do TCU, conforme se verifica dos julgados a seguir transcritos:
São válidas as comunicações processuais entregues, mediante carta registrada, no endereço correto do responsável, não havendo necessidade de que o recebimento seja feito por ele próprio (Acórdão 3648/2013-TCU-Segunda Câmara, Relator Ministro JOSÉ JORGE) ;
É prescindível a entrega pessoal das comunicações pelo TCU, razão pela qual não há necessidade de que o aviso de recebimento seja assinado pelo próprio destinatário. Entregandose a correspondência no endereço correto do destinatário, presume-se o recebimento da citação. (Acórdão 1019/2008-TCU-Plenário, Relator Ministro BENJAMIN ZYMLER) ;
As comunicações do TCU, inclusive as citações, deverão ser realizadas mediante Aviso de Recebimento - AR, via Empresa Brasileira de Correios e Telégrafos, bastando para sua validade que se demonstre que a correspondência foi entregue no endereço correto. (Acórdão 1526/2007-TCU-Plenário, Relator Ministro AROLDO CEDRAZ) .
A validade do critério de comunicação processual do TCU foi referendada pelo Supremo Tribunal Federal, nos termos do julgamento do MS-AgR 25.816/DF, por meio do qual se afirmou a desnecessidade da ciência pessoal do interessado, entendendo-se suficiente a comprovação da entrega do "AR" no endereço do destinatário:
Ementa: agravo regimental. Mandado de segurança. Desnecessidade de intimação pessoal das decisões do tribunal de contas da união. art. 179 do regimento interno do TCU. Intimação do ato impugnado por carta registrada, iniciado o prazo do art. 18 da lei nº 1.533/51 da data constante do aviso de recebimento. Decadência reconhecida. Agravo improvido.
O envio de carta registrada com aviso de recebimento está expressamente enumerado entre os meios de comunicação de que dispõe o Tribunal de Contas da União para proceder às suas intimações.
O inciso II do art. 179 do Regimento Interno do TCU é claro ao exigir apenas a comprovação da entrega no endereço do destinatário, bastando o aviso de recebimento simples.
Da revelia do responsável Raimundo Nonato de Lima Braga, Prefeito Municipal de Magalhães Barata/PA (gestão 2009-2012) 
No caso vertente, a citação do responsável Raimundo Nonato de Lima Braga se deu em endereço proveniente da base de dados de sistemas corporativos do TCU. A entrega do ofício citatório nesse endereço ficou comprovada (peças 42-44) , não havendo apresentação de alegações defesa, ocorrendo a revelia.
Nos processos do TCU, a revelia não leva à presunção de que seriam verdadeiras todas as imputações levantadas contra os responsáveis, diferentemente do que ocorre no processo civil, em que a revelia do réu opera a presunção da verdade dos fatos narrados pelo autor (Acórdão 1009/2018-TCU-Plenário, Relator: BRUNO DANTAS; 2369/2013 - TCU - Plenário, Relator: BENJAMIN ZYMLER e 2449/2013 - TCU - Plenário, Relator: BENJAMIN ZYMLER) . Dessa forma, a avaliação da responsabilidade do agente não pode prescindir de prova existente no processo ou para ele carreada.
Ao não apresentar defesa, o responsável deixou de produzir prova da regular aplicação dos recursos sob sua responsabilidade, em afronta às normas que impõem aos gestores públicos a obrigação legal de, sempre que demandados pelos órgãos de controle, apresentar os documentos que demonstrem a correta utilização das verbas públicas, a exemplo do contido no art. 93 do Decreto-Lei 200/1967: "Quem quer que utilize dinheiros públicos terá de justificar seu bom e regular emprego na conformidade das leis, regulamentos e normas emanadas das autoridades administrativas competentes."
Mesmo as alegações de defesa não sendo apresentadas, considerando o princípio da verdade real que rege esta Corte, procurou-se buscar, em manifestações do responsável na fase interna desta Tomada de Contas Especial, se havia algum argumento que pudesse ser aproveitado a seu favor. No entanto, o responsável não se manifestou na fase interna, não havendo, assim, nenhum argumento que possa vir a ser analisado e servir para afastar as irregularidades apontadas.
Em se tratando de processo em que a parte interessada não se manifestou acerca das irregularidades imputadas, não há elementos para que se possa efetivamente aferir e reconhecer a ocorrência de boa-fé na conduta do responsável, podendo este Tribunal, desde logo, proferir o julgamento de mérito pela irregularidade das contas, conforme os termos dos §§ 2º e 6º do art. 202 do Regimento Interno do TCU. (Acórdão 2064/2011-TCU-Primeira Câmara (relator: Ubiratan Aguiar) , 6.182/2011-TCU-1ª Câmara (relator: Weber de Oliveira) , 4.072/2010-TCU-1ª Câmara (Relator: Valmir Campelo) , 1.189/2009-TCU-1ª Câmara (Relator: Marcos Bemquerer) , 731/2008-TCU-Plenário (Relator: Aroldo Cedraz) .
Dessa forma, o responsável Raimundo Nonato de Lima Braga, Ex-Prefeito Municipal de Magalhães Barata/PA (gestão 2009-2012) , deve ser considerado revel, nos termos do art. 12, §3º, da Lei 8.443/1992.
Da prestação de contas apresentada pelo Prefeito sucessor
De acordo com o Termo de Convênio, cláusula décima sétima (peça 17, p.3-4) , a prestação de contas deveria conter: I. ofício de encaminhamento ao Presidente do FNDE; II. cópia do Plano de trabalho; III. cópia do termo de Convénio, com a indicação da data de sua publicação; IV. Relatório de Cumprimento do Objeto do Convénio contendo, como parte integrante, no mínimo, os seguintes documentos: a) Demonstrativo da Execução Físico-financeira; b) Demonstrativo da Receita e da Despesa, evidenciando os recursos recebidos, os rendimentos auferidos em aplicações financeiras, a contrapartida pactuada, as despesas realizadas e o saldo existente ao final da execução do convénio, se for o caso; c) Relação dos Pagamentos Efetuados; d) Relação dos Bens Adquiridos produzidos ou construídos com Recursos deste Convênio e) Declaração de realização dos objetivos a que se propunha o instrumento; f) Declaração por meio da qual o CONVENENTE se obriga a manter os documentos relacionados ao Convénio arquivados em sua sede e em boa ordem, pelo prazo de 10 (dez) anos, contados da data em que foi aprovada a prestação de contas. V. extratos da conta bancária específica e dos rendimentos da aplicação financeira, quando for o caso, evidenciando a movimentação dos recursos no período compreendido entre a data do depósito da primeira parcela até o fim da vigência do Convénio; VI. comprovante de recolhimento do saldo de recursos, se houver; VII. cópia da homologação e adjudicação das licitações realizadas ou apresentação dos atos que justifiquem sua dispensa ou inexigibilidade, com o respectivo embasamento legal.
Nos documentos de prestação de contas apresentados à peça 53, demonstra-se que haveria a execução de um espaço educativo de 6 (seis) salas de aula, existindo licitação sob a modalidade Tomada de Preços, homologada e adjudicada à empresa Liderança Com. e Serviços Ltda ME, com assinatura de contrato em 17/6/2010, pelo valor de R$ 869.508,32. Segundo o apurado no sistema SIMEC, descrito à peça 53, p-7-8, a obra teria sido executada em 100%, havendo apontamento de algumas restrições, como instalações da rede lógica, de telefonia e de gás combustível, executadas em desconformidade com o projeto (serviços não executados) .
À peça 53, p. 10-37, constam informações da receita e da despesa, verificando-se a realização de uma contrapartida a menor pela Prefeitura no valor de R$ 5.042,50, ao invés dos R$ 8.585,00 previstos. À peça 53, p. 38-52, constam documentos, como a relação de pagamentos efetuados, identificando-se notas fiscais e recibos da contratada, além de cópia do contrato, intercalados entre extratos bancários, planilhas de itens da obra e publicações oficiais.
Em que pese os documentos apresentados não corresponderem ao solicitado pelo Termo de Convênio, há indícios de que uma obra foi finalizada, tanto que se encontram observações no SIMEC da falta de instalações da rede lógica, telefonia e gás. Não existem, todavia, nos autos, documentos como o relatório de cumprimento do objeto, que permitiria aferir os benefícios do ajuste. Cite-se, ainda, que as fotos referenciadas à peça 53, como itens não digitalizáveis, não associam a escola ao convênio, não havendo placa indicativa com o nome da escola e o número do ajuste.
Por outra via, os rendimentos de aplicação financeira auferidos desde o ingresso dos recursos na conta vinculada não foram claramente demonstrados, em que pese se verificar no extrato bancário que os valores repassados foram aplicados no mercado financeiro durante a execução. Também não consta na prestação de contas a comprovação de eventual saldo, havendo informação de saldo zero em demonstrativos, evidenciando-se, contudo, pelo extrato bancário apresentado à peça 8, que a conta não estava zerada ao final do exercício de 2012, havendo aplicação financeira.
Deste modo, os documentos juntados aos autos, por certo, revelam-se incompletos para efeito da atenuação de responsabilidade do Prefeito antecessor, e apresentam mais dúvidas quanto à regular execução do ajuste, eis que não se pode aferir, de modo inequívoco, o cumprimento do objeto, com a conclusão da obra sem as restrições apontadas.
Em termos de pagamentos, foram trazidos aos autos recibos da contratada, relacionados à 8 (oito) Notas Fiscais emitidas (NF Elet.187, de R$ 172.000,00, NF Elet.227, de R$ 128.000,00, NF Elet.332 de R$ 25.000,00, NF Elet.380 de R$ 99.957,50, NF Elet.405 de R$ 100.000,00 NF Elet.413 de R$ 10.000,00, NF Elet.414 de R$ 150.000,00 e NF Elet.417 de R$ 170.000,00) , totalizando o valor de R$ 854.957,50, conforme peça 53, p. 14. Entretanto, o extrato bancário apresenta históricos de lançamentos como "cheque avulso entre agências" e "saque contra recibo", além de operações com valores não identificados na relação de pagamentos, não comprovando o pagamento das despesas ao respectivo credor.
Em que pese se verificar em fotos a construção de uma escola, e se constatarem lançamentos nos extratos bancários condizentes com a relação de pagamentos, não há comprovação de que o objeto deste convênio foi concluído em 100%, não se acatando lançamentos injustificados no extrato bancário e não conciliados com a prestação de contas, havendo falta de informação quanto a aplicações financeiras e saldo de recursos. De fato, os recursos do convênio foram todos creditados na gestão do Prefeito antecessor, cabendo, pois, a este primeiro Prefeito a responsabilidade pela comprovação da boa e regular aplicação da verba. 
Vale lembrar, ainda, que a prestação de contas deveria conter o Demonstrativo da Execução Físico-financeira, além de Demonstrativo da Receita e da Despesa, evidenciando os recursos recebidos, os rendimentos auferidos em aplicações financeiras, a contrapartida pactuada, as despesas realizadas e o saldo existente ao final da execução do convénio, os quais não foram demonstrados, não se verificando o nexo causal das despesas, e a exatidão os valores registrados em relatórios financeiros, com a necessária conciliação com o extrato bancário e pagamentos, não se verificando os pagamentos com base em medições de obra, e inexistindo o reconhecimento do cumprimento das etapas pela Prefeitura, consoante as notas fiscais, com ateste do ordenador de despesa.
Ressalte-se que os documentos de prestação de contas apresentados não permitem a aferição se a Prefeitura recebeu, de fato, e, com qualidade, os serviços executados pela contratada, não existindo documento de entrega formal da escola ao final do convênio, atestada por termo de recebimento da obra, havendo restrições lançadas no SIMEC, ao final da execução, que não se apresentam sanadas. Neste caso, considerando que a comprovação posterior ao TCU, com documentação apresentada pelo Sr.  Raimundo Faro Bitencourt,  não atendeu à totalidade dos dispositivos técnicos estabelecidos, sugere-se a manutenção da responsabilidade do gestor que executou o convênio.
A corresponsabilidade dos prefeitos antecessor e sucessor pela comprovação da boa e regular aplicação dos recursos é matéria de larga discussão neste Tribunal. Contudo, é válido o entendimento de que, em um plano abstrato, é possível definir e delimitar a quem cabe o quê, em consonância ao Acórdão 3576/2019-TCU-Segunda Câmara, rel. min. Ana Arraes:
"22. Ademais, consoante mencionado pelo auditor da Serur, são diversos os precedentes desta Corte no sentido de que a obrigação primária de prestar contas recai sobre o prefeito em cuja gestão se enquadra a data prevista para fazê-lo. Nesse sentido, destaco o Acórdão 6171/2011-TCU-Primeira Câmara (rel. min. José Múcio) e o Acórdão 1536/2008-TCU-Segunda Câmara (rel. min. Ubiratan Aguiar) . 23. Obviamente, esse entendimento não significa que o agente que geriu recursos mas não ficou responsável pela prestação de contas esteja isento de responsabilidade. A obrigação de prestar contas não se confunde com a sujeição à responsabilidade pela gestão dos recursos. 24. O que é importante é que esteja definido, em abstrato, a quem cabe o quê (...) ".
Quanto à distribuição do ônus probatório, há que se mencionar a jurisprudência do Tribunal:
Compete ao gestor de recursos públicos, por expresso mandamento constitucional e legal, comprovar adequadamente o destino dado a recursos públicos sob sua responsabilidade, cabendo-lhe o ônus da prova. (Acórdão 84/2009-TCU-Segunda Câmara | Relator: RAIMUNDO CARREIRO) 
O ônus de demonstrar a regular aplicação de recursos federais recai sobre o agente público responsável por sua gestão. (Acórdão 95/2013-TCU-Plenário | Relator: WALTON ALENCAR RODRIGUES) 
Eventuais dificuldades do gestor na obtenção dos documentos necessários à prestação de contas dos recursos geridos, inclusive as derivadas de ordem política, se não resolvidas administrativamente, devem ser por ele levadas ao conhecimento do Poder Judiciário por meio de ação própria, uma vez que a responsabilidade pela comprovação da boa e regular aplicação dos recursos públicos é pessoal. (Acórdão 1838/2019-TCU-Primeira Câmara | Relator: VITAL DO RÊGO) 
As dificuldades de ordem política na obtenção de documentos necessários à prestação de contas de recursos de convênio, se não resolvidas com a administração municipal, devem, por meio de ação apropriada, ser levadas ao Poder Judiciário, não cabendo ao TCU garantir ao responsável o acesso à referida documentação. (Acórdão 1731/2014-TCU-Segunda Câmara | Relator: MARCOS BEMQUERER) 
Bem se vê, dessa maneira, que o gestor que aplicou os recursos, Sr. Raimundo Nonato de Lima Braga, tinha a responsabilidade de comprovar a execução do objeto, munindo-se de documentos,  que viessem a comprovar, posteriormente, e de modo inequívoco, a boa e regular aplicação da verba. No caso vertente, o Ex-Prefeito Municipal de Magalhães Barata/PA (gestão 2009-2012) , não apresentou alegações de defesa, ainda, não juntando aos autos elemento algum que comprovasse a boa e regular aplicação da verba, dependendo única e exclusivamente dos documentos apresentados pelos seus sucessores no cargo.
Nesse diapasão, cumpre ressaltar que é pacífica a jurisprudência deste Tribunal no sentido de que compete ao gestor o ônus de provar a aplicação regular dos recursos que lhe foram confiados (Acórdão 974/2018-TCU-Plenário (Relator: Bruno Dantas) , 511/2018 - Plenário (Relator: Aroldo Cedraz) , 3875/2018 -Primeira Câmara (Relator: Vital Do Rêgo) , 1983/2018  - Primeira Câmara (Relator: Bruno Dantas) , 1294/2018 - Primeira Câmara (Relator: Bruno Dantas) , 3200/2018 - Segunda Câmara (Relator: Aroldo Cedraz) , 2512/2018 - Segunda Câmara (Relator: Aroldo Cedraz) , 2384/2018 - Segunda Câmara (Relator: José Múcio Monteiro) , 2014/2018 - Segunda Câmara (Relator: Aroldo Cedraz) , 901/2018 - Segunda Câmara (Relator: José Múcio Monteiro) , entre outros) .
De toda sorte, os documentos apresentados pelo Prefeito sucessor, em sede de prestação de contas, não são suficientes para comprovar a boa e regular aplicação dos recursos, eis que os demonstrativos, além da relação de pagamentos, notas fiscais, recibos e documentos relacionados não foram conciliados, nem estão assinados, em vários casos, nem se comprovou o recebimento das etapas da obra, com atesto nas notas fiscais, conforme as medições efetuadas, verificando-se, ainda, uma relação de notas fiscais emitidas sem a numeração do convênio, não se atestando a entrega do bem (escola) mediante termo de recebimento ao final da obra.
Não há como aproveitar uma documentação incompleta apresentada pelo Prefeito sucessor em benefício do antecessor, que não atesta a despesa efetuada, devendo ser considerado o primeiro Prefeito, Raimundo Nonato de Lima Braga, revel, com prosseguimento da TCE e exigência da totalidade dos recursos. Importa destacar que não foram apresentados quaisquer documentos no SIGPC, persistindo a inadimplência no sistema, conforme estampado à peça 56.
Deste modo, deve-se manter a responsabilidade do Prefeito antecessor, Raimundo Nonato de Lima Braga, Ex-Prefeito Municipal de Magalhães Barata/PA (gestão 2009-2012) pela não comprovação da boa e regular aplicação dos recursos repassados mediante o Convênio 656957/2009, registro Siafi 655411 (peças 16-19) , firmado entre o FNDE e o Município de Magalhães Barata - PA
Prescrição da Pretensão Punitiva
	Vale ressaltar que a pretensão punitiva do TCU, conforme Acórdão 1441/2016-TCU-Plenário, Relator: Benjamin Zymler, que uniformizou a jurisprudência acerca dessa questão, subordina-se ao prazo geral de prescrição indicado no art. 205 do Código Civil, que é de dez anos, contado da data de ocorrência da irregularidade sancionada, nos termos do art. 189 do Código Civil, sendo este prazo interrompido pelo ato que ordenar a citação, a audiência ou a oitiva dos responsáveis.
No caso em exame, a perspectiva de aplicação de penalidade aos responsáveis não é alcançada pela prescrição, uma vez que as irregularidades sancionadas ocorreram ao final do convênio, em 16/3/2013 e um dia após o prazo de prestação de contas, em 16/5/2013, ou alternativamente, até 11/2/2017, prazo limite para prestação de contas, sendo que o ato de ordenação da citação e audiência ocorreu em 13/6/2019 (peça 39) .
CONCLUSÃO
A partir dos elementos constantes nos autos e do exame das ocorrências descritas na seção "Exame Técnico", foi possível definir a responsabilidade do Sr. Raimundo Nonato de Lima Braga, e quantificar adequadamente o débito a ele atribuído, na forma dos arts. 10, § 1º, e 12, incisos I e II, da Lei 8.443/1992 c/c o art. 202, incisos I e II, do RI/TCU.
	Em razão das irregularidades apontadas encontrarem-se devidamente demonstradas, deve ser considerado revel o Sr. Raimundo Nonato de Lima Braga, considerando a não apresentação das alegações de defesa ou recolhimento do débito, e diante da não comprovação da boa e regular aplicação dos recursos federais repassados ao município, no âmbito do Convênio 656957/2009 (Siafi 655411) , deve-se exigir a totalidade do débito quantificado nesta TCE.
Cumpre observar que a condutas do responsável, consistente na irregularidade de "não comprovação da boa e regular aplicação dos recursos federais repassados em face da omissão no dever de prestar contas" configura violação não só às regras legais, mas também aos princípios basilares da administração pública, eis que, em última análise, ocorre o comprometimento da necessária satisfação à sociedade sobre o efetivo emprego dos recursos públicos postos à disposição da municipalidade, por força do instrumento de repasse em questão.
Nesses casos, em que fica evidente a falta de transparência e lisura, não há como afastar as suspeitas sempre presentes de que a totalidade dos recursos públicos federais, transferida ao município, tenha sido integralmente desviada, em prol de gestor ímprobo, ou de pessoas por ele determinadas, a revelar grave inobservância de dever de cuidado no trato com a coisa pública, isto é, ato praticado com culpa grave, pois, na espécie, a conduta do responsável se distancia daquela que seria esperada de um administrador público minimante diligente, num claro exemplo de erro grosseiro a que alude o art. 28 do Decreto-lei 4.657/1942 (Lei de Introdução às Normas do Direito Brasileiro) , incluído pela Lei 13.655/2018 (Acórdão 1689/2019-TCU-Plenário, Relator Min. Augusto Nardes; Acórdão 2924/2018-TCU-Plenário, Relator Min. José Mucio Monteiro; Acórdão 2391/2018-TCU-Plenário, Relator Min. Benjamin Zymler) .
	Deste modo, propõe-se considerar o Sr. Raimundo Nonato de Lima Braga revel, nos termos do art. 12, § 3º, da Lei 8.443/1992, com prosseguimento do processo, com vistas ao julgamento das contas, responsabilizando-o pelo total do valor repassado. No caso, inexistem nos autos elementos que demonstrem a boa-fé do responsável ou a ocorrência de outros excludentes de culpabilidade.
Vale ressaltar que a jurisprudência pacífica nesta Corte é no sentido da imprescritibilidade das ações de ressarcimento ao erário (Súmula TCU 282) . Dessa forma, identificado dano ao erário, devese instaurar e julgar o processo de tomada de contas especial para responsabilizar seus agentes causadores, respeitando o direito ao contraditório e à ampla defesa, independentemente de quando ocorreram os atos impugnados.
Verifica-se também que não houve a prescrição da pretensão punitiva, conforme análise já realizada.
	Tendo em vista que não constam dos autos elementos que permitam reconhecer a boa-fé do Sr. Raimundo Nonato de Lima Braga, sugere-se que as suas contas sejam julgadas irregulares, nos termos do art. 202, § 6º, do Regimento Interno do TCU, com a imputação do débito atualizado monetariamente e acrescido de juros de mora, nos termos do art. 202, § 1º do Regimento Interno do TCU, descontado o valor eventualmente recolhido, com a aplicação da multa prevista no art. 57 da Lei 8.443/1992. Quanto ao Sr. Raimundo Faro Bitencourt, a proposta é de se excluir o responsável da demanda, uma vez que não foi responsável pela prestação de contas.
Por fim, como já se analisou anteriormente nesta instrução, em virtude da apresentação intempestiva da prestação de contas do Convênio 656957/2009 pelo Sr. Raimundo Faro Bitencourt, já não caberia, nesta etapa processual o chamamento do Sr. Gerson Miranda Lopes, atual Prefeito Municipal, para apresentar as suas razões de justificativa, pois isso não produziria nenhum resultado processual concreto, pois o não cumprimento por ele do prazo legal para prestar contas caracterizaria mera intempestividade e não omissão no dever legal de prestar contas.
PROPOSTA DE ENCAMINHAMENTO
	Diante do exposto, submetem-se os autos à consideração superior, propondo:
considerar revel o responsável Raimundo Nonato de Lima Braga (CPF XXX.176.212-XX) , nos termos do art. 12, § 3º, da Lei 8.443/1992;
excluir a responsabilidade do Sr. Raimundo Faro Bitencourt (CPF XXX.315.792-XX) nesta Tomada de Contas Especial;
julgar irregulares, nos termos dos arts. 1º, inciso I, 16, inciso III, alíneas "b" e "c", da Lei 8.443/1992, c/c os arts. 19 e 23, inciso III, da mesma Lei, as contas do responsável Raimundo Nonato de Lima Braga (CPF XXX.176.212-XX) , condenando-o ao pagamento das importâncias a seguir especificadas, atualizadas monetariamente e acrescidas dos juros de mora, calculadas a partir das datas discriminadas até a data da efetiva quitação do débito, fixando-lhe o prazo de quinze dias, para que comprove, perante o Tribunal, o recolhimento das referidas quantias aos cofres do Fundo Nacional de Desenvolvimento da Educação, nos termos do art. 23, inciso III, alínea "a", da citada lei, c/c o art. 214, inciso III, alínea "a", do Regimento Interno do TCU.
Débitos relacionados ao responsável Raimundo Nonato de Lima Braga (CPF XXX.176.212-XX) :
	Data de ocorrência
	Valor histórico (R$) 

	3/2/2010
	424.957,50

	5/11/2012
	212.478,75

	9/11/2012
	212.478,75

Valor atualizado do débito (com juros) em 18/11/2020: R$ 1.693.544,28
 aplicar ao responsável Raimundo Nonato de Lima Braga (CPF XXX.176.212-XX) , a multa prevista no art. 57 da Lei 8.443/1992 c/c o art. 267 do Regimento Interno do TCU, fixando-lhe o prazo de quinze dias, a contar da notificação, para que comprove, perante o Tribunal (art. 214, III, alínea "a", do Regimento Interno do TCU) , o recolhimento da dívida aos cofres do Tesouro Nacional, atualizada monetariamente desde a data do acórdão que vier a ser proferido por este Tribunal até a data do efetivo recolhimento, se paga após o vencimento, na forma da legislação em vigor;
autorizar, desde logo, a cobrança judicial das dívidas, caso não atendida a notificação, na forma do disposto no art. 28, inciso II, da Lei 8.443/1992;
 autorizar também, desde logo, se requerido, com fundamento no art. 26, da Lei 8.443, de 1992, c/c o art. 217, §§ 1º e 2º do Regimento Interno do TCU, o parcelamento da (s) dívida (s) em até 36 parcelas, incidindo, sobre cada parcela, corrigida monetariamente, os correspondentes acréscimos legais, fixando-lhe o prazo de quinze dias, a contar do recebimento da notificação, para comprovar, perante o Tribunal, o recolhimento da primeira parcela, e de trinta dias, a contar da parcela anterior, para comprovar os recolhimentos das demais parcelas, devendo incidir, sobre cada valor mensal, atualizado monetariamente, os juros de mora devidos, no caso do débito, na forma prevista na legislação em vigor, alertando o responsável de que a falta de comprovação do recolhimento de qualquer parcela importará o vencimento antecipado do saldo devedor, nos termos do § 2º do art. 217 do Regimento Interno deste Tribunal;
 enviar cópia do Acórdão a ser prolatado à Procuradoria da República no Estado do Pará, nos termos do § 3º do art. 16 da Lei 8.443/1992, c/c o § 7º do art. 209 do Regimento Interno do TCU, para adoção das medidas cabíveis; 
 enviar cópia do Acórdão que vier a ser proferido ao Fundo Nacional de Desenvolvimento da Educação e aos responsáveis, para ciência;
 informar à Procuradoria da República no Estado do Pará, ao Fundo Nacional de Desenvolvimento da Educação e ao responsável que a presente deliberação, acompanhada do Relatório e do Voto que a fundamenta, está disponível para a consulta no endereço www.tcu.gov.br/acordaos, além de esclarecer que, caso requerido, o TCU poderá fornecer sem custos as correspondentes cópias, de forma impressa; e
 informar à Procuradoria da República no Estado do Pará que, nos termos do parágrafo único do art. 62 da Resolução TCU 259/2014, os procuradores e membros do Ministério Público credenciados nesta Corte podem acessar os presentes autos de forma eletrônica e automática, ressalvados apenas os casos de eventuais peças classificadas como sigilosas, as quais requerem solicitação formal.
É o Relatório.

Iago da Cunha Cardoso Silva (OAB/PA 23.325), representando Raimundo Faro Bitencourt.

Procurador Marinus Eduardo De Vries Marsico.

TOMADA DE CONTAS ESPECIAL. OMISSÃO DO DEVER DE PRESTAR CONTAS DO CONVÊNIO FIRMADO COM O FNDE PARA A "CONSTRUCAO DE ESCOLAS, EM ATENDIMENTO AO PLANO DE ACOES ARTICULADAS - PAR, NO AMBITO DO PLANO DE METAS COMPROMISSO TODOS PELA EDUCACAO". CITAÇÃO. EXCLUSÃO DA RESPONSABILIDADE DE PREFEITO SUCESSOR. REVELIA DO PREFEITO ANTECESSOR. IRREGULARIDADE DAS CONTAS. DÉBITO E MULTA. CIÊNCIA.

TOMADA DE CONTAS ESPECIAL (TCE)

Secretaria de Controle Externo de Tomada de Contas Especial (SecexTCE).

Conforme consignado no Relatório precedente, esta Tomada de Contas Especial foi instaurada pelo Fundo Nacional de Desenvolvimento da Educação (FNDE) , em desfavor de Raimundo Nonato de Lima Braga e Raimundo Faro Bitencourt, em razão da omissão no dever de prestar contas do Convênio 656957/2009, firmado com o Município de Magalhães Barata - PA, cujo objeto era a "construção de escola (s) , em atendimento ao plano de ações articuladas - PAR, no âmbito do plano de metas compromisso todos pela educação". O convênio foi firmado no valor de R$ 858.500,00, sendo R$ 849.915,00 à conta do FNDE e R$ 8.585,00 a título de contrapartida do município. O ajuste teve vigência de 30/12/2009 a 16/3/2013, com prazo para apresentação da prestação de contas em até 60 dias após a vigência e os repasses efetivos da União totalizaram R$ 849.915,00.
2.	A fase interna desta TCE obedeceu à regência normativa para a espécie e resultou na constatação de prejuízo ao Erário e identificação dos responsáveis, conforme Relatório de Tomada de Contas Especial (peça 31) , Relatório e Certificado de Auditoria (peça 32 e 33) , Parecer do Dirigente do Controle Interno (peça 34) , em conclusões uniformes por considerar irregulares as contas prestadas. O pronunciamento ministerial respectivo consta da peça 35.
3.	No âmbito deste Tribunal, após exame da documentação inicialmente trazida ao processo, a SecexTCE procedeu à citação e à audiência a seguir indicadas. 
4.	O Sr. Raimundo Nonato de Lima Braga foi citado por meio do Ofício 4306/2019-TCU/Secex-TCE (peça 42) , de 18/6/2019, tendo indicado adequadamente a irregularidade em apuração, e a ciência ocorreu no dia 11/7/2019 (peça 44) . O ofício citatório foi enviado para o endereço do responsável, conforme pesquisa na base de sistemas corporativos do TCU (peça 40) , e recebido por Eniziete Costa.
5.	A audiência do responsável Raimundo Faro Bitencourt foi promovida por meio do Ofício 12812/2019-TCU/Seproc (peça 48) , de 26/11/2019, indicando adequadamente a irregularidade em apuração, e a ciência ocorreu no dia 16/12/2019 (peça 52) . O ofício de audiência foi enviado para o endereço pesquisado pelo TCU (peça 47) e recebido por Marcos Viana.
6.	Transcorrido o prazo regimental fixado, o responsável Raimundo Nonato de Lima Braga manteve-se inerte, de modo que resta considerá-lo revel e dar prosseguimento ao processo, nos termos do art. 12, § 3º, da Lei 8.443/1992.
7.	Do exame das razões de justificativa do Sr.  Raimundo Faro Bitencourt, a SecexTCE concluiu pela exclusão de sua responsabilidade, pois o prazo de apresentação das contas foi estendido para o dia 11/2/2017, recaindo a responsabilidade pelo dever constitucional da prestação de contas sobre o Sr. Gerson Miranda Lopes  (gestão 2017-2020) , o qual não chegou a ser ouvido em audiência nestes autos.
8.	De fato, da documentação acostada aos autos, é possível verificar que o Sr. Raimundo Nonato de Lima Braga (gestão 2009/2012)  foi o signatário do convênio, o qual exauriu todo o saldo da conta específica, conforme se vê no extrato bancário constante à peça 8, que registra saldo zero na data de 28/12/2012, não constando extrato de aplicação financeira para que se identifique eventual saldo residual.
9.	Uma vez que a gestão do Sr. Raimundo Faro Bitencourt ocorreu de 2013 a 2016 e o prazo final para a prestação de contas foi transferido para 11/2/2017, conforme Relatório do Tomador de Contas à peça 31, não há outra medida a ser adotada que não seja a exclusão de sua responsabilidade neste processo.
10.	Sobre o Sr. Gerson Miranda Lopes (gestão 2017-2020) , a SecexTCE entendeu improdutiva a sua audiência nesta fase processual pela omissão no dever de prestar contas, conforme se vê no seguinte trecho de sua instrução:
24.	Por último, cabe ressaltar que o envio, ainda que intempestivo, da prestação de contas pelo Sr. Raimundo Faro Bitencourt, termina por afastar a responsabilidade do Sr. Gerson Miranda Lopes, atual Prefeito Municipal, eis que o mesmo sequer foi ouvido em audiência nestes autos, e, consoante jurisprudência pacífica deste Tribunal, a irregularidade consistente na omissão da prestação de contas só teria restado caracterizada após o seu regular chamamento ao processo mediante uma audiência, o que, como não ocorreu, caracteriza o não cumprimento do prazo para prestar contas como mera intempestividade e não como omissão irregular. Dessa forma, já não caberia, nesta etapa processual o chamamento do atual prefeito para apresentar as suas razões de justificativa, pois isso não produziria nenhum resultado processual concreto. (o grifo não consta do original) 
11.	Em tese, embora coubesse a audiência do Sr. Gerson Miranda Lopes, uma vez que não correu o prazo prescricional, observo que, no presente caso, os recursos foram completamente utilizados ainda na gestão do Sr. Raimundo Nonato de Lima Braga, o que permite presumir que o objeto já deveria estar executado ou o desvio consumado. Assim, como não há nos autos nenhum esclarecimento sobre a razão da transferência da data da prestação de contas do convênio para o ano de 2017, quatro anos após a prorrogação de prazo anteriormente autorizada pelo FNDE (peça 15) , entendo que não seria razoável realizar a audiência do Sr. Gerson Miranda Lopes neste momento.
12.	Quanto à responsabilização do Sr. Raimundo Nonato de Lima Braga, transcrevo, a seguir, a análise realizada pela SecexTCE sobre a documentação carreada aos autos:
53. De toda sorte, os documentos apresentados pelo Prefeito sucessor, em sede de prestação de contas, não são suficientes para comprovar a boa e regular aplicação dos recursos, eis que os demonstrativos, além da relação de pagamentos, notas fiscais, recibos e documentos relacionados não foram conciliados, nem estão assinados, em vários casos, nem se comprovou o recebimento das etapas da obra, com atesto nas notas fiscais, conforme as medições efetuadas, verificando-se, ainda, uma relação de notas fiscais emitidas sem a numeração do convênio, não se atestando a entrega do bem (escola) mediante termo de recebimento ao final da obra.
 (...) 
55. Deste modo, deve-se manter a responsabilidade do Prefeito antecessor, Raimundo Nonato de Lima Braga, Ex-Prefeito Municipal de Magalhães Barata/PA (gestão 2009-2012) pela não comprovação da boa e regular aplicação dos recursos repassados mediante o Convênio 656957/2009, registro Siafi 655411 (peças 16-19) , firmado entre o FNDE e o Município de Magalhães Barata - PA
13.	Considerando suficientes esses esclarecimentos, acolho a proposta da SecexTCE, com a qual anuiu o Ministério Público junto ao Tribunal, incluindo seus fundamentos às minhas razões de decidir.
14.	Cabe, de fato, excluir a responsabilidade do Sr.  Raimundo Faro Bitencourt e, inexistindo elementos que demonstrem a boa-fé ou de outros excludentes de culpabilidade na conduta do Sr. Raimundo Nonato de Lima Braga, não há outro encaminhamento a ser dado ao presente processo que não o julgamento pela irregularidade de suas contas especiais, condenando-o pelo débito apurado, além de aplicar-lhe a multa prevista no art. 57 da Lei 8.443/1992, cujo valor, em face do montante atualizado do débito, fixo em R$ 150.000,00 (cento e cinquenta mil reais) . 
15.	Com fundamento no art. 16, § 3º, da Lei 8.442/92, deve ser remetida cópia dos autos ao Procurador-Chefe da Procuradoria da República no Estado do Pará, para as providências que entender cabíveis.
	Ante o exposto, VOTO no sentido de que o Tribunal adote a deliberação que ora submeto à apreciação deste Colegiado.
TCU, Sala das Sessões Ministro Luciano Brandão Alves de Souza, em 4 de maio de 2021.
AROLDO CEDRAZ 
Relator